臺灣臺北地方法院民事判決　　　　　　 95年度重訴字第665號
　　原　　　告　寅○○○
　　　　　　　　壬○○
　　　　　　　　丑○○
　　　　　　　　甲○○
　　　　　　　　子○○
　　　　　　　　丙○○
　　　　　　　　乙○○
　　　　　　　　辛○○
　　　　　　　　己○○
　　　　　　　　戊○○
　　　　　　　　癸○○
　　　　　　　　丁○○
　　訴訟代理人　沈明欣律師
　　被　　　告　卯○○
　　訴訟代理人　余淑杏律師
　　　　　　　　羅詩蘋律師
　　　　　　　　王麗萍律師
　　複　代理人　莊佳樺律師
上列當事人間請求損害賠償事件，本院於民國九十六年五月二十
三日言詞辯論終結，判決如下：
    主  文
被告應給付原告戊○○新台幣肆拾柒萬參仟肆佰貳拾柒元，其中
新台幣壹拾萬元部分，自民國九十五年五月十二日起至清償日止
，按年息百分之五計算之利息；暨其中新台幣參拾柒萬參仟肆佰
貳拾柒元部分，自民國九十六年五月二十四日起至清償日止，按
年息百分之五計算之利息。
被告應給付原告寅○○○、壬○○、丑○○、甲○○、子○○、
丙○○、辛○○、乙○○、己○○、戊○○、癸○○、丁○○各
新台幣壹拾萬元，及自民國九十五年五月十二日起至清償日止，
按年息百分之五計算之利息
原告其餘之訴駁回。
訴訟費用由被告負擔十分之一，餘由原告負擔。
原告勝訴部分，得假執行。但被告得各以新臺幣壹拾萬元為原告
寅○○○、壬○○、丑○○、甲○○、子○○、丙○○、辛○○
、乙○○、己○○、戊○○、癸○○、丁○○、以新台幣肆拾柒
萬參仟肆佰貳拾柒元為原告戊○○預供擔保後，免為假執行。
原告其餘假執行之聲請駁回。
    事實及理由
壹、程序問題：按訴狀送達後，原告不得將原訴變更，但請求之
    基礎事實同一者，不在此限。民事訴訟法第二百五十五條第
    一項第二款定有明文。查本件原告起訴時原主張：「一、被
    告應給付原告庚○○新台幣（下同）一百四十萬二千九百二
    十七元；被告應給付原告寅○○○、壬○○、丑○○、甲○○、子○○、丙○○、辛○○、乙○○、己○○、戊○○、
    癸○○、丁○○各一百萬元及並均自本起訴狀繕本送達翌日
    起至清償日止按年息百分之五計算之利息。二、如受有利之
    判決，原告願供擔保請准宣告假執行」嗣於九十五年十一月
    十三日，原告庚○○撤回對被告部分之起訴，至於原告庚○○原請求中之喪葬費債權即四十萬二千九百二十七元，則全
    數讓與另一原告戊○○。是讓與後原告戊○○之聲明變更為
    ：「被告應給付原告戊○○一百四十萬二千九百二十七元，
    其中一百萬元部分自起訴狀繕本送達翌日起至清償日止按年
    息百分之五計算之利息；四十萬二千九百二十七元部分自本
    書狀繕本送達翌日起至清償日止按年息百分之五計算之利息
    。」；末於，九十六年五月二十三日，原告戊○○請求之喪
    葬費之聲明復變更為：「被告應給付原告戊○○一百三十七
    萬三千四百二十七元，其中一百萬元部分自起訴狀繕本送達
    翌日起至清償日止按年息百分之五計算之利息；三十七萬三
    千四百二十七元元部分自本書狀繕本送達翌日起至清償日止
    按年息百分之五計算之利息」，核原告所為雖屬訴之變更追
    加，惟其請求之基礎事實同一，且不甚礙被告之防禦及訴訟
    之終結，依民事訴訟法第二百五十五條第一項第三款、第七
    款規定，應予准許。
貳、原告起訴主張：緣被告卯○○於民國九十五年二月二十七日
    駕駛車牌號碼DF-8163號自小客車，自國道三號高速公路，
    由南往北方向行駛，途經桃園大溪路段即國道三號高速公路
    北上六十五公里處時，竟疏未注意，以高速衝向路旁公務車
    暫停區之水泥護欄，致搭乘該車之乘客即原告之父黃坤當場
    死亡。因被告為年屆六十七歲之女子，加以被告當日上午五
    時許即自台北駕車返回彰化處理祖先牌位，而本件事故發生
    時點為當日下午三時至四時間，衡諸自台北至埔心所需之駕
    車時間及處理祖先牌位所花之時程，足見被告應係連續駕車
    數小時及處理祖先牌位事情後，均未稍加休息，隨即繼續駕
    車北上，足證被告失神肇事之可能性極高。而原告等人係被
    害人黃坤之子女，因被害人黃坤之死，訴外人庚○○支出殯
    葬費四十萬二千九百二十七元並將該債權移轉予原告戊○○
    ，被告應賠償原告戊○○該筆費用。又原告因車禍痛失父親
    ，精神上受有莫大痛苦，且原告壬○○及其家人尚自七十二
    年至九十二年間照料黃坤，原告等並無未曾聞問之情事，於
    審酌兩造之身份、地位、資力及與被害人之關係，原告擬各
    向被告請求一百萬元之非財產上損害慰藉金，爰依民法第一
    百八十四條第一項前段、第一百九十一條之二、第一百九十
    二條第一項及第一百九十四條等法律關係起訴等語，並聲明
    ：「一、被告應給付原告戊○○一百四十萬二千九百二十七
    元；被告應給付原告寅○○○、壬○○、丑○○、甲○○、
    子○○、丙○○、辛○○、乙○○、己○○、癸○○、丁○○各新台幣一百萬元及並均自本起訴狀繕本送達翌日起至清
    償日止按年息百分之五計算之利息。二、原告願供擔保，請
    准宣告假執行。」
參、被告則以：被告於九十五年二月二十七日下午一時許駕車北
    上，途中突有一車號不詳之車輛，從後持續向被告車鳴按喇
    叭，逼迫被告讓出車道以便其直行，被告車輛被迫向右偏滑
    衝撞而造成本件意外。然被告駕駛時並無超速或服用藥物或
    酒後駕車，被告對車前、車後狀況已施以相當之注意，被告
    確無過失，且被告閃避後方來車之行為實為緊急避難，並無
    不法性，依民法第一百五十條規定，毋庸負侵權行為損害賠
    償責任。原告戊○○請求被告給付喪葬費用，然被告並無過
    失，且不具不法性，被告並不構成侵權行為，自無須對支出
    殯葬費之人負賠償責任。退步言之，設若被告應負侵權行為
    損害賠償責任，原告提出之喪葬費單據僅為估（報）價單並
    非收據，被告否認其實質真正，且「式場」竟有二筆，顯為
    重複請求，而「電子琴」及「巴士」費用與喪葬費何干？再
    退步言之，先父黃坤已以遺囑指定由被告全權處理其後事，
    縱原告確有支付黃坤之喪葬費用，然其未依先父黃坤遺囑要
    求之內容辦理，未以有利於被告之方式為之，是原告為不法
    管理，其請求自屬無據。末按，原告等人與被告皆為黃坤之
    子女，被告定期噓寒問暖，並於九十二年九月後由被告照料
    之。原告子○○、辛○○僅前往探望先父一次，原告丙○○
    僅與先父住居數日，其餘原告則對先父黃坤不聞不問，使先
    父精神至感痛苦，此觀先父黃坤遺囑即知。渠等於今反稱受
    有莫大精神上痛苦，並向被告各請求新台幣一百萬元之慰撫
    金，被告否認原告等受有精神上痛苦之情事。退步言之，設
    若本件被告應負侵權行為責任，並應給付原告非財產上損害
    之慰撫金，然被告於先父生前克盡孝道，先父黃坤撒手人寰
    ，被告精神上受有莫大痛苦，然原告等人於先父生前未盡扶
    養義務亦少有聞問，渠等於先父死後何來痛苦之有？縱有之
    ，亦與其請求慰撫金之數額失之平衡。再退步言之，縱認原
    告得請求被告給付非財產上損害之慰撫金，然觀諸先父黃坤
    之遺囑，原告等人除有已喪失繼承權者外，尚有積欠先父黃
    坤大小不等之金額，被告作為先父唯一指定之繼承人就該債
    權均主張抵銷等語，資為抗辯，並請求駁回原告之訴及其假
    執行之請求；如受不利之判決，願供擔保免予假執行。
肆、得心證之理由：
一、被告卯○○於九十五年二月二十七日下午二時五十二許，駕
    駛車牌號碼DF -8163號自用小客車，搭載其父黃坤及外籍看
    護工NGUYEN TH -ITOAN，沿國道三號高速公路由南往北行駛
    ，行駛至該公路北向六十五公里六三二公尺處之外側車道時
    ，本應注意駕駛人應隨時採取必要之安全措施，避免危險發
    生，而依當時晴天、日間自然光、路面乾燥無缺陷、視距良
    好無障礙物等情，並無不能注意之情事，竟疏未注意及此，
    因後方不詳來車突按鳴喇叭，一時情急而操控車輛失當往右
    衝出車道，撞及公路北向六十五公里六三二公尺處之公務車
    避車灣護欄方停止。經警據報前往現場處理，緊急將被告卯
    ○○、其父親黃坤及NGUYEN THI TOAN等3人送醫急救，惟黃
    坤因頭、胸部鈍挫傷併全身多處嚴重骨折引發外傷性休克，
    於同日下午四時四十分許宣告不治等情，業經台灣桃園地方
    法院以九十五年度桃交簡字第二五九四號判決被告過失致人
    於死，處有期徒刑六月，如易科罰金，以銀元三百元折算一
    日確定，有判決書一份在卷可稽，自堪信為真實；從而，被
    告空言辯稱有緊急避難之免除損害賠償責任之情形，自難採
    信。
二、按因故意或過失，不法侵害他人致死者，對於支出醫療及增
    加生活上需要之費用火殯葬費支人，亦應負損害賠償責任；
    又不法侵害他人致死者，被害人之父、母、子、女及配偶，
    雖非財產上之損害，亦得請求賠償相當之金額，民法第一百
    八十四條第一項前段、第一百九十二條第一項及第一百九十
    四條分別定有明文。本件被告不法侵害被害人黃坤之身體致
    其死亡，既經認定，原告主張依上開規定請求被告賠償損害
    ，即屬有據。茲就原告請求被告賠償之數額是否妥適？茲審
    究如次。
（一）原告戊○○主張其代支出被害人黃坤之喪葬費，共有慈音
      禮儀社三十四萬六千九百六十元、日春製香廠一萬五千九
      百六十七元、慈德寺火葬場費用一萬零五百元，共支出三
      十七萬三千四百二十七元等情，業據提出收據五紙為證，
      堪信為真正；雖被告辯稱，被害人黃坤於公證遺囑中已言
      及：「本人後事全部授權被告單獨全權處理，任何人不得
      干涉過問，所需費用由遺產支付；所有奠儀如有節餘，全
      部捐贈慈善機構。以黃坤」名義捐出，本人往生後火化奉
      祀於霖林縣古坑鄉華山慈恩堂‧‧，後事以佛教及創價學
      會儀式辦理」等語，故原告戊○○已違反被害人黃坤本人
      授權被告處理後事之意思，其所為之無因管理，係未以有
      利於被告之方式為之，原告無請求喪葬費之請求權云云；
      按本件被害人黃坤固然對於爾後死亡之後之喪葬事宜立有
      遺囑；且該遺囑係授權被告負責執行，惟本件被告係使被
      害人黃坤致死之人，彼此間有利害上之衝突，且其自身亦
      因該次車禍而致身體受有極大傷害，亦無力處理斯時被害
      人黃坤之喪葬事宜，又原告為被害人黃坤之子女，對於父
      親黃坤之死，亦有負責喪葬事宜之義務，再觀之，本件喪
      葬費用支出之細目，亦無過渡奢華而屬非必要支出之費用
      ，尤有甚者，如何支出喪葬費用，應葬於何處，以何種儀
      式，仍需考量現實狀況下之各種實現可能性？非可一概而
      論，是被告辯稱原告戊○○所請求之喪葬費用係屬違背本
      人意思之無因管理，為無理由，從而，原告戊○○主張其
      代支出被害人黃坤之喪葬費，共支出三十七萬三千四百二
      十七元，自屬有據，應予以准許。
（二）原告主張被告應各賠償精神慰撫金一百萬元是否妥適？按
      慰撫金之核給標準，應斟酌雙方身分、地位及經濟狀況及
      其他各種情形核定之，最高法院著有七十六年台上字第一
      九零八號判例可資參照。查本件被告因過失不法侵害被害
      人黃坤致死，已如前述，依前述民法規定，被告對於原告
      自應負非財產上之損害賠償責任。本院審酌被告駕車載送
      其父黃坤係為前往彰化老家處理祖先牌位問題而肇致車禍
      發生，其身為人子，駕車過程不甚致父親死亡，其內心之
      創痛已難言諭，且其自身亦受有重傷，是衡酌其過失致人
      於死之可非難性程度尚低，而從卷附被害人黃坤所留公證
      遺囑中就財產之分配及後事之處理，亦均委有被告處理，
      亦足見被害人黃坤與被告彼此間之親誼關係甚深，再考量
      被害人黃坤年事已高，原告與被告間復有親屬關係，被告
      個人年所得九十三年度、九十四年度各僅為五十九萬四千
      四百三十元、三十一萬四千四百八十元，及原告各別總財
      產之情形，爰認被告應給付原告寅○○○、壬○○、丑○○、甲○○、子○○、丙○○、辛○○、乙○○、己○○
      、戊○○、癸○○、丁○○各十萬元精神慰撫金為適當；
      逾此範圍之請求，則為無理由，應予以駁回。至於被告雖
      主張依卷附之公證遺囑，原告寅○○○尚積欠被害人黃坤
      一百三十萬元、原告壬○○尚積欠被害人黃坤一千萬元、
      原告丑○○尚積欠被害人黃坤六十萬元，因而主張抵銷云
      云；按該公證遺囑內所載原告寅○○○、壬○○、丑○○
      等人積欠被害人黃坤債務一節，被告並未舉證以實其說，
      是僅憑該公證遺囑自難認定上開原告有積欠被害人黃坤債
      務之事實，何況該公證遺囑將所有遺產指定由被告繼承，
      是否有侵害其他繼承人之特留分亦待確認，是被告執憑該
      公證遺囑指定其為唯一繼承被害人黃坤財產之人，並主張
      黃坤對上開被告之債權亦由其繼承，因而主張抵銷云云，
      自欠依據，難可採信。
三、綜上所述，原告戊○○基於侵權行為之法律關係，請求被告
    給付喪葬費及精神慰撫金共四十七萬三千四百二十七元，其
    中十萬元部分，自九十五年五月十二日起至清償日止，按年
    息百分之五計算之利息。其中三十七萬三千四百二十七元部
    分，自九十六年五月二十四日起至清償日止，按年息百分之
    五計算之利息。另被告應給付原告寅○○○、壬○○、丑○○、甲○○、子○○、丙○○、辛○○、乙○○、己○○、
    戊○○、癸○○、丁○○各十萬元精神慰撫金；及均自九十
    五年五月十二日起至清償日止，按年息百分之五計算之利息
    。均為有理由，應予准許，至於逾上開範圍之請求，則為無
    理由，應駁回之。
伍、原告陳明願供擔保，聲請宣告假執行，經核原告勝訴部分，
    本院所命被告給付金額未逾五十萬元，本院依職權宣告假執
    行；再者，被告亦陳明願供擔保請准免為假執行之宣告，亦
    核無不合，本院亦酌定相當之擔保金額准許之。至原告其餘
    假執行之聲請，因訴之駁回而失所依據，不予准許，應予駁
    回。
陸、據上論結，本件原告之訴，為一部有理由，一部無理由，依
    民事訴訟法第七十九條、第三百八十九條、第三百九十二條
    第二項，判決如主文。
中　　華　　民　　國　九十六  年　　六　　月　二十九  日
                  民事第五庭    法　官　蔡世祺
以上正本係照原本作成。
如對本判決上訴，須於判決送達後二十日內向本院提出上訴狀。
中　　華　　民　　國　九十六  年　　六　　月　二十九  日
                                書記官  黃媚鵑
附錄：
民事訴訟法第三百九十二條：
法院得宣告非經原告預供擔保，不得為假執行。
法院得依聲請或依職權，宣告被告預供擔保，或將請求標的物提
存而免為假執行。
依前項規定預供擔保或提存而免為假執行，應於執行標的物拍定
、變賣或物之交付前為之。
